【裁判字號】    97,上訴,4111
【裁判日期】    990209
【裁判案由】    違反藥事法
【裁判全文】
臺灣高等法院刑事判決                97年度上訴字第4111號
上  訴  人  臺灣臺北地方法院檢察署檢察官
上  訴  人
即  被  告  甲○○
選任辯護人  陳俊傑律師
被      告  飛立登生物科技股份有限公司
兼  代表人  丙○○
上  訴  人
即  被  告  乙○○
上三人共同
選任辯護人  陳姿君律師
            洪錫欽律師
上列上訴人等因被告違反藥事法案件，不服臺灣臺北地方法院96
年度訴字第1671號、97年度訴字第14號， 中華民國97年7月25日
第一審判決（臺灣臺北地方法院檢察署起訴案號：95年度偵字第
26603號、96年度偵字第20556號、追加起訴案號：96年度偵字第
3704號），提起上訴，本院判決如下：
    主  文
原判決關於乙○○行使偽造私文書罪部分撤銷。
乙○○犯行使偽造私文書罪，累犯，處有期徒刑肆月，如易科罰
金以新臺幣壹仟元折算壹日，減為有期徒刑貳月，如易科罰金以
新臺幣壹仟元折算壹日，扣案偽造之總經銷合約書參份沒收。
其他上訴駁回。
    事  實
一、乙○○前因違反著作權法案件，經臺灣士林地方法院以91年
    度簡字第568號判處有期徒刑3月，並經該院以91年度簡上字
    第108號駁回上訴而確定，於民國92年2月24日因易科罰金而
    執行完畢。
二、甲○○為第一衛材實業有限公司（下稱第一衛材公司）之負
    責人，明知未經核准不得擅自製造、販賣藥品，而其或第一
    衛材公司均未經主管機關核准製造摻有Tadalafil （Cialis
    ）犀力士西藥成分之「活力一百」膠囊（下稱「活力一百」
    膠囊），甲○○竟基於製造、販賣偽藥及為自己不法所有之
    意圖，於95年5月12日， 在不詳地點，經由不知情之劉經儀
    介紹，以第一衛材公司名義與不知情之乙○○、丙○○簽訂
    總經銷合約書（見證人為劉經儀，下稱系爭甲總經銷合約書
    ），約定將以每顆新臺幣（下同）120元之價格， 販賣「活
    力一百」膠囊與乙○○所經營之飛立登生物科技股份有限公
    司（下稱飛立登公司，名義負責人為丙○○），乙○○並當
    場交付面額18萬元之支票1張（發票日為95年5月12日，票據
    號碼為AB0000000號）與甲○○作為訂金， 甲○○為使乙○○、丙○○相信系爭「活力一百」膠囊未含有任何西藥成分
    ，即於95年6月間， 由甲○○提供外觀與系爭「活力一百」
    膠囊相似但未含有任何西藥成分之膠囊（下稱送驗膠囊），
    並偕同丙○○將送驗膠囊檢送華友科技顧問股份有限公司（
    下稱華友公司）檢驗，華友公司遂因而出具系爭送驗膠囊未
    含有任何西藥之檢驗報告與第一衛材公司及飛立登公司，不
    知情之乙○○、丙○○因此陷於錯誤而依據上開總經銷合約
    書向甲○○訂購「活力一百」膠囊二萬顆，甲○○即委由不
    知情之豐生製藥生物科技股份有限公司（下稱豐生公司）人
    員代為製造摻有Tadalafil（Cia lis）犀力士西藥成分之偽
    藥「活力一百」膠囊一批，迄於95年8月3日，甲○○在位於
    臺北市○○路136巷15號4樓住處樓下，出示依約委由豐生公
    司製造完成之偽藥「活力一百」膠囊一批與乙○○、丙○○
    確認後，乙○○、丙○○即在甲○○上開住處附近之咖啡廳
    ，經由劉經儀見證而將票面金額分別為100萬元、110萬元之
    支票各1張（票面金額為100萬元之支票，發票日為95年8 月
    10日，票據號碼為AB0000000號；票面金額為110萬元之支票
    ，發票日為95年9月6日，票據號碼為AB0000000號 ）交付與
    甲○○充作貨款，甲○○、乙○○及丙○○復於同日隨後經
    由陳俊傑律師見證而簽訂第一衛材公司販賣偽藥「活力一百
    」膠囊二萬顆與飛立登公司之買賣契約，待乙○○、丙○○
    取得經委由信方印刷事業有限公司（下稱信方公司）裝盒、
    製作說明書及外盒膠膜封裝完成之系爭「活力一百」膠囊，
    即透過刊登廣告之方式將偽藥「活力一百」膠囊販售與不特
    定人，嗣經臺北市政府衛生局前往飛立登公司抽驗偽藥「活
    力一百」膠囊發覺偽藥「活力一百」膠囊含有Tadalafil （
    Cialis）犀力士西藥成分，臺北市政府警察局派員於95年11
    月30日上午11時30分許及同日晚上6時許， 分別在飛立登公
    司位於臺北市○○○路○段112號6樓之6營業處所扣得偽藥「
    活力一百」膠囊8大盒（ 每大盒內有24小盒，每小盒有以鋁
    箔包包裝之5顆膠囊）、4小盒（每小盒有五顆膠囊）、18包
    （鋁箔包包裝，內含五顆膠囊）、系爭甲總經銷合約書、刊
    登廣告之支付證明單、客戶訂單資料、仿單說明書1 疊（共
    247張）、包裝小紙盒1疊（共31個）、包裝大紙盒1 疊（共
    13個）， 在臺北市○○○路152巷臨52號倉庫扣得偽藥「活
    力一百」膠囊3大箱（每大箱有24大盒），始查悉上情。
三、乙○○自甲○○處不知情購入偽藥「活力一百」膠囊後，為
    提出與製造廠商簽訂之合約以達刊登廣告之目的，竟於95年
    9 月間某日，基於行使偽造私文書之犯意，在飛立登公司上
    址營業處所，自行剪下第一衛材公司與豐生公司所簽訂契約
    中關於豐生公司及負責人黃阿珍之署押部分，復委由不知情
    之丙○○將上開剪下部分換貼在另紙總經銷合約書後再影印
    以偽造豐生公司與飛立登公司簽訂之總經銷合約書（下稱乙
    總經銷合約書）影本，乙○○再持上開偽造之總經銷合約書
    影本向臺北市政府衛生局藥物食品管理處申請核發刊登廣告
    證明，足以生損害於主管機關對於廣告刊登管理之正確性、
    豐生公司及黃阿珍，嗣於95年11月30日上午11時30分許為警
    在飛立登公司上開營業處所扣得上開經偽造之乙總經銷合約
    書影本3份，始查悉上情。
四、案經臺北市政府警察局移請臺灣臺北地方法院檢察署檢察官
    偵查起訴。
    理  由
甲、有罪部分：
壹、程序方面：
一、被告以外之人於審判外之陳述，雖不符同法第159條之1至之
    4 之規定，而經當事人於審判程序同意作為證據，法院審酌
    該言詞陳述或書面陳述作成時之情況，認為適當者，亦得為
    證據；當事人、代理人或辯護人於法院調查證據時，知有第
    159條第1項不得為證據之情形，而未於言詞辯論終結前聲明
    異議者，視為有前項之同意，亦據刑事訴訟法第159條之5規
    定明確。查上訴人即被告乙○○、甲○○、被告飛立登公司
    、丙○○及其辯護人、檢察官於本院審理時均未就其他證據
    方法（含共同被告基於被告以外之人身分所為陳述）之證據
    能力提出爭執，且迄於言詞辯論終結前，亦未就本院所調查
    之證據主張有刑事訴訟法第159條第1項不得為證據之情形（
    見本院卷第197頁、第254至263 頁），應認均已同意得作為
    本案之證據。從而下述其他之證據資料縱有屬傳聞證據，且
    不符刑事訴訟法第159條之1 至之4之規定者，經本院審酌各
    該證據資料作成時之一切客觀情況，認無違法不適當及證明
    力明顯過低之瑕疵等情事，均認有證據能力。
貳、實體方面：
一、被告宋永業部分：
  一訊據被告甲○○供稱其為第一衛材公司之負責人，其或第一
    衛材公司均未經主管機關核准製造「活力一百」膠囊，其曾
    於95年5 月12日與被告乙○○所經營之飛立登公司簽訂以每
    顆120 元之價格出售「活力一百」與飛立登公司之系爭甲總
    經銷合約書，並曾因此取得面額18 萬元之支票1張（發票日
    為95年5月12日，票據號碼為AB0000000號），而於簽訂系爭
    甲總經銷合約書後，其曾提供送驗膠囊並偕同被告丙○○持
    往華友公司檢驗是否含有西藥成分，送驗膠囊經檢驗後確實
    並未含有任何西藥成分，嗣經臺北市政府衛生局前往飛立登
    公司抽驗「活力一百」膠囊發覺系爭「活力一百」膠囊含有
    Tadalafil（ Cialis）犀力士成分，臺北市政府警察局派員
    於95年11 月30日上午11時30分許及同日晚上6時許，分別在
    飛立登公司位於臺北市○○○路○段112號6樓之6營業處所扣
    得偽藥「活力一百」膠囊八大盒（每大盒內有24小盒，每小
    盒有以鋁箔包包裝之5顆膠囊）、4 小盒（每小盒有5顆膠囊
    ）、18包（鋁箔包包裝，內含5 顆膠囊）、甲總經銷合約書
    、刊登廣告之支付證明單、客戶訂單資料、仿單說明書1 疊
    （共247張）、包裝小紙盒1疊（共31個）、包裝大紙盒1 疊
    （共13個）， 在臺北市○○○路152巷臨52號倉庫扣得偽藥
    「活力一百」膠囊3大箱（每大箱有24大盒 ）等情，但矢口
    否認有上開犯行，並辯稱：系爭「活力一百」膠囊並非伊出
    貨與飛立登公司，伊僅出售「Pamlmina」1000顆、蚯蚓素、
    兒茶素、機油添加劑等物品與飛立登公司云云。然查：
  (一)被告甲○○為第一衛材公司之負責人，其或第一衛材公司均
    未經主管機關核准製造系爭「活力一百」膠囊，其曾於95年
    5月12日與被告乙○○所經營之飛立登公司簽訂以每顆120元
    之價格出售「活力一百」與飛立登公司之甲總經銷合約書，
    並曾因此取得面額18萬元之支票1張（發票日為95年5月12日
    ，票據號碼為AB0000000 號），而於簽訂甲總經銷合約書後
    ，被告甲○○曾提供送驗膠囊而偕同被告丙○○持往華友公
    司檢驗是否含有西藥成分，送驗膠囊經檢驗後確實並未含有
    任何西藥成分，嗣經臺北市政府衛生局前往飛立登公司抽驗
    系爭「活力一百」膠囊發覺系爭「活力一百」膠囊含有Tada
    lafil（Cialis）犀力士成分，臺北市政府警察局派員於 95
    年11月30 日上午11時30分許及同日晚上6時許，分別在飛立
    登公司位於臺北市○○○路○段112號6樓之6營業處所扣得偽
    藥「活力一百」膠囊8大盒（每大盒內有24 小盒，每小盒有
    以鋁箔包包裝之5顆膠囊）、4 小盒（每小盒有5顆膠囊）、
    18包（鋁箔包包裝，內含5 顆膠囊）、系爭甲總經銷合約書
    、刊登廣告之支付證明單、客戶訂單資料、仿單說明書1 疊
    （共247張）、包裝小紙盒1疊（共31 個）、包裝大紙盒1疊
    （共13個），在臺北市○○○路152巷臨52 號倉庫扣得偽藥
    「活力一百」膠囊3大箱（每大箱有24 大盒）等情，為被告
    甲○○所供認，核與被告乙○○、丙○○於原審審理時證述
    、證人即華友公司負責人莊清堯於偵查中證述情節大致相符
    ，並有卷附臺北市政府衛生局聯合稽查業務稽查單、95年11
    月6日檢查現場紀錄表、查驗工作報表、95年11 月16日檢驗
    報告、飛立登公司支付證明單、蘋果日報統一發票、剪報資
    料、面額18萬元之支票影本一張（發票日為95 年5月12日，
    票據號碼為AB0000000號）、華友公司於96年1月26日所發（
    96）華公字第96012601號函覆資料、臺北市政府警察局刑事
    警察大隊於96年11月20日所發北市警刑大五字第0963220770
    0號函覆資料、臺北市政府衛生局於96年12 月24日以北市衛
    藥食字第09640201900號函覆資料及原審勘驗筆錄、 甲總經
    銷合約書及如事實欄所示物品扣案可資佐證，自堪信為真實
    。
  (二)被告甲○○於95年8月3日在其臺北市○○路136巷15號4樓住
    處樓下，出示偽藥「活力一百」膠囊一批與乙○○、丙○○
    確認後，乙○○、丙○○即在甲○○上開住處附近之咖啡廳
    ，經由劉經儀見證而將票面金額分別為100萬元、110萬元之
    支票各1張（票面金額為100 萬元之支票，發票日為95年8月
    10日，票據號碼為AB0000000號；票面金額為110萬元之支票
    ，發票日為95年9 月6日，票據號碼為AB0000000號）交付與
    甲○○充作貨款等情，已據被告丙○○、乙○○於原審證述
    綦詳（見原審卷第240至246頁），並經證人即在場見證人劉
    經儀於原審審理時證稱：「（《提示95偵字第26603卷二284
    至286》是否有看過這份合約？）看過」、「（第286頁見證
    人劉經儀部分是否你親簽？）是」、「（你可否說明見證這
    份合約的經過？）是我介紹乙○○與甲○○認識的，我有介
    紹活力100 產品給乙○○，甲○○提出的檢驗資料及法院公
    證都說活力100 沒有禁藥成分，我就介紹乙○○試吃，我自
    己也有吃，覺得產品很好，所以乙○○就與甲○○簽約，買
    活力100，我記得是約定買2萬粒」、「（是否知道交貨情形
    ？）交貨情形我不清楚，他們是在甲○○住處樓下交貨，我
    在樓上的咖啡廳等」、「（你在現場看到什麼？）我在二樓
    喝咖啡，甲○○、乙○○、丙○○後來都有上來，介紹我認
    識甲○○的朋友也在場，我沒有看到貨，他們說活力100 是
    送到甲○○住處樓下」、「（在咖啡廳時，丙○○有無交支
    票給甲○○？）有，我記得是兩百多萬」、「（你剛才說到
    簽約後在咖啡廳的事，那一次是交多少貨？）好像是兩萬粒
    」、「我記得是在上面二樓喝咖啡，交完支票就解散」、「
    （你有無看過乙○○父子交給我《被告甲○○》兩百多萬支
    票的事情？）我的印象中有兩張，每張壹佰多萬，有簽收」
    等語屬實（見原審卷第153頁反面至第157頁），復有被告乙○○所提出被告宋放肇簽名之收據在卷可佐（見原審卷第18
    3頁），而收據上所載被告甲○○收受票面金額100萬元支票
    （發票日95年8月10日，票據號碼為AB0000000號），係在第
    一衛材公司帳戶提示兌現；收據上所載被告甲○○收受票面
    金額110萬元支票（發票日為95年9月6日，票據號碼為AB000
    0000號），經被告甲○○於95年8月6日持向被告乙○○換取
    票據號碼為AB0000000號至AB00000000號、 AB00000000號支
    票，並簽下換票收據（此換票收據經原審提示被告甲○○辨
    認，被告甲○○並未否認真正，見原審卷第177頁 ），且其
    中票據號碼 AB0000000號支票係在第一衛材公司帳戶提示兌
    現、票據號碼AB0000000號、AB0000000號支票係在被告甲○○配偶江宗仁帳戶提示兌現（被告甲○○自承其配偶為江宗
    仁，其曾持上開支票向其配偶調現金，見原審卷第 276頁）
    ，有票據號碼為AB0000000號、AB0000000號、 AB0000000號
    、AB0000000號支票正反面影本、換票收據在卷可參， 況比
    對上開收據及本案偵查筆錄、原審準備程序筆錄（ 見26603
    號偵卷二第282頁、第477頁、原審卷第134頁反面、第139頁
    反面）之被告甲○○簽名字跡，書寫之筆法、慣性及特徵均
    相同，顯為同一人所簽署，是被告甲○○確有簽立上開收據
    ，至為明確，上述事實亦堪認定。
  (三)被告乙○○於原審審理時證稱：伊曾向甲○○購買「活力一
    百」膠囊二萬顆，貨款共計200 餘萬元，在伊前往陳俊傑律
    師簽約當天之前，甲○○曾以貨物已寄上來要求伊前往甲○○住處樓下看半成品並付款，伊即依約前往看貨，由甲○○
    之陳述，貨物應該是從豐生公司寄上來的，伊並在甲○○住
    處旁邊的咖啡廳當場開了一張貨款支票給甲○○，甲○○還
    有簽收據（見原審卷第183 頁），此時劉經儀有在場，收據
    上尚載明「活力一百」膠囊二萬顆係先由甲○○保管拿去包
    裝，當天隨後才到律師處簽約；後來甲○○還以上開貨款支
    票其中一張票面金額過大要求伊換六張面額比較小的支票，
    伊即依甲○○要求辦理，並要求甲○○簽換票收據，相關貨
    款支票均已兌現；至於甲總經銷合約書上所載18萬元支票，
    係訂金，若之後有貨款，可以抵掉。在偵查中，伊與甲○○
    聯繫，甲○○就要伊講只買一千多顆且價款18萬元，還跟伊
    說因「活力一百」膠囊含有睪丸素，很容易被誤認為含Tada
    lafil（ Cialis）犀力士成分，伊才會在偵查中為上開錯誤
    之陳述。在「活力一百」膠囊包裝過程，經由甲○○之介紹
    委請信方公司包裝「活力一百」膠囊二萬顆，相關包裝、設
    計都是甲○○提供的，伊有叫丙○○去信方公司檢查字體有
    無寫錯，飛立登公司後來才有取得包裝完成之「活力一百」
    膠囊等語（見原審卷第244頁至第247頁）；再被告丙○○於
    原審審理時證稱：經由伊父親乙○○友人劉經儀之介紹「活
    力一百」膠囊而認識甲○○，伊曾代飛立登公司與甲○○簽
    訂甲總經銷合約書，在簽約前曾去臺南豐生公司看過工廠，
    豐生公司的人員還曾拿出兩箱東西說就是「活力一百」膠囊
    ，且為確定「活力一百」膠囊未含任何西藥成分，經由伊上
    網找到華友公司，伊即告訴甲○○要送華友公司檢驗，甲○○即拿系爭送驗膠囊給伊交華友公司檢驗，華友公司檢驗結
    果為送驗膠囊並未含任何西藥成分。後來飛立登公司有向甲○○進貨購買「活力一百」二萬顆，甲○○曾叫伊與乙○○
    去甲○○住處樓下確認貨物，並要求付款，乙○○就付款，
    但付款細節，伊並不清楚，事後甲○○並介紹由飛立登公司
    委由信方公司幫忙做紙盒及膠膜，說會將包裝好的「活力一
    百」膠囊送到飛立登公司，後來就送了系爭「活力一百」膠
    囊二萬顆來公司等語（見原審卷第240頁至第243頁）；又證
    人劉經儀於原審審理中結證稱：伊為介紹「活力一百」膠囊
    給乙○○而介紹乙○○與甲○○認識，一開始就說要銷售之
    產品名稱為「活力一百」，甲○○沒有向伊提過有其他的產
    品名稱，經乙○○與甲○○洽談後，伊乃於95年5月12日見
    證丙○○代表之飛立登公司與甲○○代表之第一衛材公司簽
    訂關於「活力一百」之甲總經銷合約書，伊記得當時是約定
    飛立登公司要進「活力一百」膠囊二萬顆。事後在簽訂上開
    總經銷合約書後2、3月，才有一天約在甲○○住處樓下交貨
    ，好像是二萬顆，當時伊在甲○○住處附近樓上之咖啡廳等
    待，過了一下，甲○○、乙○○、丙○○就上來咖啡廳，伊
    並沒有看到貨，據甲○○、乙○○與丙○○之談話內容，可
    知「活力一百」膠囊是送到甲○○住處樓下，但有無交貨伊
    並不清楚，且乙○○還有交面額合計二百多萬元之支票二張
    給甲○○，甲○○並有當場簽收，交完支票後大家就各自離
    開，乙○○離開時手上並沒有拿著貨物等語（見原審卷第15
    3頁至第157頁）；另證人即信方公司人員胡日昌於偵查中證
    稱：扣案之「活力一百」膠囊外盒為飛立登公司委託信方公
    司印製，飛立登公司係經由甲○○介紹來的，當時寄來相關
    產品之包裝外箱記載係由豐生公司寄過來包裝的，至於是豐
    生公司何人寄來，伊並不清楚，寄來的東西是整排、鋁箔包
    包裝之膠囊，信方公司即受託製作說明書、包裝盒、裝盒及
    包裝盒外盒膠膜封裝，至於製作過程，係由甲○○提供做好
    寫日文的樣品給伊看，伊再依飛立登公司填載的內容重新製
    作把相關文字改掉，甲○○提供之樣品已由甲○○取回等語
    （見26603號偵卷二第264頁至第266頁 ），互核上述證人證
    述情節，尚屬吻合。再稽諸本案飛立登公司與第一衛材公司
    所簽訂甲總經銷合約書之買賣標的為「活力一百」；而被告
    甲○○、乙○○、丙○○於95年8月3日經由陳俊傑律師見證
    下而簽訂之買賣契約書載明買賣標的物為「活力一百」膠囊
    二萬顆，每一鋁箔包裝五顆， 合計四千包，價金為每顆120
    元，飛立登公司給付價款之方式為一半即期票、一半一個月
    票，另第一衛材公司保證所交付之「活力一百」膠囊成分之
    成分、價格、品質與飛立登公司送請華友公司檢驗之物品相
    同；且由被告甲○○於95年8月3日所親簽之收據上復記載：
    「茲收到(1)支票95年8月10日，華泰商銀，AB0000000乙張，
    新臺幣100萬元整(2)支票95年9月6日，華泰商銀，AB0000000
    乙張，新臺幣110萬圓正，此據係貨款 ，見證人：劉經儀；
    簽收人：甲○○，2006年8月3日。ＰＳ：二萬ＰＣＳ暫存第
    一衛材，以8月20日交清二萬ＰＣＳ， 甲○○，8／3／06」
    ；被告甲○○於95年8月6日所親簽之換票收據（此換票收據
    經原審提示被告甲○○辨認，被告甲○○並未否認真正，見
    原審卷第177頁）上則記載：「第一衛材甲○○拿AB0000000
    號碼支票更換AB0000000、AB0000000、AB0000000、AB00000
    00、AB0000000、AB0000000，金額共110，共6張」，其中票
    據號碼為AB0000000號、AB0000000號之支票，均係在第一衛
    材公司帳戶提示兌現、票據號碼AB0000000號、 AB00000000
    號支票係在被告甲○○配偶江宗仁帳戶提示兌現（被告甲○○自承其配偶為江宗仁，其曾持上開支票向其配偶調現金，
    見原審卷第276頁）；信方公司係於95年8月11日完成「活力
    一百」膠囊彩盒（小）五千個、說明書五千張之製作，分別
    有甲總經銷合約書、買賣契約（見26603號偵卷二第224頁至
    第226頁、第243頁、第244頁、第284頁至第286頁 ）、收據
    、換票收據、上開支票正反面影本（見原審卷第183頁至第1
    90頁）、信方公司送貨單（見26603號偵卷二第271頁）在卷
    可參。衡情若飛立登公司並未向被告甲○○進貨「活力一百
    」膠囊二萬顆，飛立登公司又何需委由信方公司製作用以包
    裝「活力一百」膠囊之包裝盒五千小盒、說明書五千張並完
    成相關包裝程序？是本案被告乙○○、丙○○、證人劉經儀
    上開所述於95年8月3日經被告甲○○出示飛立登公司所定之
    「活力一百」膠囊二萬顆後，被告乙○○曾因而交付面額合
    計210萬元之上開貨款支票2紙（其中一紙支票經被告甲○○
    持以換取面額較小之6張支票）與被告甲○○， 且相關貨款
    支票均已提示兌現，並經被告甲○○將「活力一百」膠囊二
    萬顆寄交信方公司包裝，待信方公司包裝完畢後，飛立登公
    司始取得經信方公司裝盒及完成外盒膠膜封裝之取得「活力
    一百」膠囊二萬顆等情，應為事實。
  (四)再由前開飛立登公司以每顆高達120 元之價格向被告甲○○
    購入「活力一百」膠囊二萬顆，被告乙○○並因而支付上開
    200 多萬元之貨款，且飛立登公司另支付款項四萬餘元委請
    信方公司以製作包裝盒、說明書、裝盒、外盒膠膜封裝之方
    式完成包裝等情狀，另參以「活力一百」膠囊之包裝情況，
    經原審於97年1 月14日當庭勘驗，與贓證物品清單之記載相
    符，有勘驗筆錄及照片可稽（見原審卷第96頁至第99頁、第
    106至114頁），被告乙○○、丙○○並無可能將以高價向被
    告甲○○購買之「活力一百」膠囊二萬顆棄置一旁而不出售
    營利，亦絕無在委請信方公司大費周章包裝完成後再將相關
    包裝破壞且予以抽換內容物之可能，是應以被告乙○○、丙○○所述含Tadalafil（ Cialis）犀力士西藥成分之「活力
    一百」膠囊即係向被告甲○○所購得等語，應屬實情。
  (五)又被告丙○○於原審審理時證稱：簽訂甲總經銷合約書前，
    伊曾與乙○○一起坐巴士去臺南，豐生公司的總經理有去巴
    士站附近的超商接伊與乙○○前往豐生公司看工廠，豐生公
    司的人員還曾拿出兩箱用鋁箔包包裝的東西說就是「活力一
    百」膠囊，看完工廠，即由豐生公司的司機載伊、乙○○去
    臺南的公車站坐車回臺北等語（見原審卷第241頁至242頁）
    ，又證人李明哲於原審審理時證稱：伊係於94年底經由朋友
    介紹甲○○來豐生公司之工廠而認識甲○○，在95年間某日
    ，甲○○、乙○○、丙○○曾穿著短袖一同到豐生公司臺南
    工廠，當時伊係第一次看到丙○○、乙○○，係甲○○帶丙○○、乙○○來豐生公司，伊有帶丙○○、乙○○、甲○○
    到化驗室，並且化驗丙○○要求幫忙檢驗的二、三種東西，
    伊並不清楚丙○○、乙○○從事何業，伊也不記得有無帶領
    乙○○、丙○○參觀豐生公司之工廠等語（ 見原審卷第174
    頁至第176頁）；又證人胡日昌於偵查中證稱： 扣案之「活
    力一百」膠囊外盒為飛立登公司委託信方公司印製，飛立登
    公司係經由甲○○介紹來的，當時寄來相關產品之包裝外箱
    記載係由豐生公司寄過來包裝的，至於是豐生公司何人寄來
    ，伊並不清楚，寄來的東西是整排、鋁箔包包裝之膠囊，信
    方公司即受託製作說明書、包裝盒、裝盒及包裝盒外盒膠膜
    封裝等語（見26603號偵卷二第264頁至第266頁 ）。而本案
    被告甲○○如前所述換票取得之票據號碼AB0000000號 、面
    額30萬元之支票，係由豐生公司負責人黃阿珍帳戶提示兌現
    一節，亦有上開換票收據及上開支票正反面影本附卷（見原
    審卷第185至186頁），況「活力一百」膠囊若非被告甲○○
    委由豐生公司人員製造，被告甲○○又何需大費周章偕同有
    意願購買「活力一百」膠囊之被告乙○○、丙○○自臺北前
    往臺南參觀豐生公司？顯見「活力一百」膠囊係由被告甲○○委由不知情之豐生公司人員所製造之事實，極為灼然。
  (六)綜上所述，被告甲○○所辯，應屬卸責飾詞，不足採信。此
    部分事證明確，被告甲○○製造、販賣偽藥犯行堪以認定。
    至被告甲○○請求傳訊證人乙○○、丙○○、劉經儀、洪瑞
    斌、胡日昌、江麗秋，因本案事證已明，核無必要。
  二被告乙○○部分：
  (一)訊據被告乙○○供稱其為提出與製造廠商簽訂之合約以達刊
    登廣告之目的，乃於95年9 月間某日，在飛立登公司上址營
    業處所，自行剪下第一衛材公司與豐生公司所簽訂契約中關
    於豐生公司及負責人黃阿珍之署押部分，以換貼之方式製作
    乙總經銷合約書影本，再持乙總經銷合約書影本向臺北市政
    府衛生局藥物食品管理處申請核發刊登廣告證明，嗣於95年
    11月30日上午11時30分許為警在飛立登公司上開營業處所扣
    得上開經偽造之乙總經銷合約書影本三份等情，但矢口否認
    有上開犯行，並辯稱：因在國內製作廣告，需提出與製造商
    簽訂之經銷合約，而第一衛材公司並非系爭「活力一百」膠
    囊之製造商，以致甲總經銷合約書無法使用，甲○○又表示
    係豐生公司之股東，並傳真第一衛材公司與豐生公司之契約
    與伊，且向伊表示可自行剪貼，伊乃自行剪貼而製作乙總經
    銷合約書云云。然查：
  (二)被告乙○○為提出與製造廠商簽訂之合約以達刊登廣告之目
    的，乃於95年9 月間某日，在飛立登公司上址營業處所，自
    行剪下第一衛材公司與豐生公司所簽訂契約中關於豐生公司
    及負責人黃阿珍之署押部分，以換貼之方式製作乙總經銷合
    約書影本，再持乙總經銷合約書影本向臺北市政府衛生局藥
    物食品管理處申請核發刊登廣告證明，嗣於95年11月30日上
    午11時30分許為警在飛立登公司上開營業處所扣得經偽造之
    乙總經銷合約書影本三份等情，為被告乙○○所坦稱，核與
    被告丙○○、甲○○於本院審理中證述、證人洪瑞斌於偵查
    中證述情節大致相同，並有卷附飛立登公司支付證明單、蘋
    果日報統一發票、剪報資料、乙總經銷合約書影本三份（見
    26603號偵卷第61頁至第63頁）扣案可資佐證， 自堪信為真
    實。
  (三)被告甲○○於原審審理時證稱：伊有將第一衛材公司與豐生
    公司關於其他產品的合約書放在一本資料中給乙○○，乙總
    經銷合約書係乙○○自己剪貼上開資料製作而成，伊並非豐
    生公司之股東，第一衛材公司曾與豐生公司合作幫忙外銷豐
    生公司製造之產品等語（見原審卷第273頁至第275頁）；又
    證人洪瑞斌於偵查中亦結證稱：豐生公司並未與飛立登公司
    簽立總經銷合約書等語；被告乙○○於偵查中亦結證稱：伊
    自甲○○處取得豐生公司與第一衛材公司簽訂之契約書，曾
    指示丙○○作剪貼之動作以製造乙總經銷合約書，但丙○○
    在飛立登公司僅負責送貨之業務等語（見26603 號偵卷二第
    252 頁）；又被告丙○○於偵查中亦陳稱：乙總經銷合約書
    上豐生公司及負責人之簽章部分，係由乙○○剪下，要伊貼
    上另紙空白總經銷合約書等語（見26603號偵卷二第318頁）
    ，是被告乙○○並無製作乙總經銷合約書之權限，且乙總經
    銷合約書係被告乙○○自行剪下第一衛材公司與豐生公司所
    簽訂契約中關於豐生公司及負責人黃阿珍之署押部分，復指
    示不知情之被告丙○○（被告丙○○不知情部分之認定依據
    ，詳如後述）將上開剪下部分換貼在另紙總經銷合約書後再
    影印以偽造乙總經銷合約書等情甚明。
  (四)綜上所述，被告乙○○肇所辯，應屬卸責飾詞，不足採信。
    此部分事證明確，被告乙○○偽造文書犯行堪以認定。
二、按藥事法所稱藥品，係指左列各款之一之原料藥及製劑：一
    、載於中華藥典或經中央衛生主管機關認定之其他各國藥典
    、公定之國家處方集，或各該補充典籍之藥品。二、未載於
    前款，但使用於診斷、治療、減輕或預防人類疾病之藥品。
    三、其他足以影響人類身體結構及生理機能之藥品。四、用
    以配製前三款所列之藥品。又未經核准，擅自製造之藥品，
    為偽藥，藥事法第6條、第20條第1款分別定有明文。被告甲○○未經主管機關核准，擅自製造、販賣足以影響人類生理
    機能之「活力一百」藥品，核係犯藥事法第82條第1 項之製
    造偽藥罪、同法第83條第1項之販賣偽藥罪及刑法第339條第
    1項之詐欺取財罪。被告乙○○所為，係犯刑法第216條、第
    210條之行使偽造私文書罪。 檢察官雖僅就被告甲○○觸犯
    藥事法第82條第1項製造偽藥罪及同法第83條第1項之販賣偽
    藥罪部分追加起訴，而漏未起訴販賣偽藥與被告乙○○、丙○○所經營之飛立登公司亦涉及刑法第339條第1項詐欺取財
    部分，惟此部分與前開經檢察官追加起訴部分有想像競合犯
    之一罪關係，本院自應併與審理。被告甲○○利用不知情之
    豐生公司人員製造含Tadalafil（Cialis） 犀力士西藥成分
    之偽藥即「活力一百」膠囊，為間接正犯。被告乙○○利用
    不知情之丙○○偽造乙總經銷合約書，為間接正犯。被告乙○○偽造乙總經銷合約書私文書進而行使，所犯偽造私文書
    之低度行為，應為行為偽造私文書之高度行為所吸收，不另
    論罪。被告甲○○所為製造、販賣偽藥而詐欺取財之行為，
    為一行為觸犯數罪名，應依刑法第55條之規定從一重之製造
    偽藥罪處斷。被告乙○○有犯罪事實欄所述犯罪科刑執行情
    形，有本院被告乙○○前案紀錄表一份在卷可參，被告乙○○於有期徒刑執行完畢後五年內故意再犯有期徒刑以上之本
    罪，為累犯，應依刑法第47條第1項之規定加重其刑。
三、原審以被告甲○○犯罪事證明確，適用藥事法第82條第1 項
    、第83條第1 項、刑法第339條第1項、第55條之規定，並審
    酌被告甲○○製造、販賣偽藥用以詐欺取財，而製造偽藥數
    量眾多，對社會大眾身體健康影響重大，並兼衡其犯罪手段
    、動機、目的，與犯後飾詞否認犯行等一切情狀，量處被告
    甲○○有期徒刑二年，其認定事實，適用法律及量刑，核無
    違法或不當。被告甲○○猶執陳詞提起上訴，否認犯罪，為
    無理由，應予駁回。
四、原審以被告乙○○犯行使偽造私文書罪事證明確，據以論罪
    科刑，固非無見。惟查被告乙○○利用不知情之被告丙○○
    偽造乙總經銷合約書，為間接正犯，原審漏未審酌。被告乙○○上訴否認犯行使偽造私文書罪，雖無理由，但原判決既
    有上開可議之處，自應由本院將原判決關於被告乙○○部分
    撤銷改判。爰審酌被告乙○○犯罪動機、手段，行使偽造私
    文書對於他人及公眾利益損害程度，犯罪後飾詞否認之態度
    等一切情狀，量處如主文所示之刑，並諭知易科罰金之折算
    標準。又被告乙○○犯罪時間在96年4月24日之前， 所犯行
    使偽造私文書罪，其宣告刑未逾有期徒刑1年6月，合於中華
    民國九十六年罪犯減刑條例規定之減刑條件，應上開條例之
    規定予以減刑。至扣案之經偽造之乙總經銷合約書影本3 份
    （見26603號偵卷一第61頁至第63頁）， 為被告乙○○所有
    供犯罪所用之物，應依刑法第38條第1項第2款之規定宣告沒
    收。
乙、無罪部分：
一、公訴意旨另以：被告乙○○為飛立登公司之實際負責人，被
    告丙○○為飛立登公司之登記代表人並負責產品廣告及行銷
    業務。被告乙○○、丙○○二人均明知含有Tadalafil（Cia
    lis）犀力士成分之「 活力一百」膠囊為未經核准，擅自製
    造之偽藥，竟基於販賣偽藥「活力一百」之犯意，自民國九
    十五年八月間在飛立登公司上址營業處所，先由乙○○以不
    詳方式取得含Tadalafil（ Cialis）犀力士成分並以鋁箔包
    裝之「活力一百」膠囊，再利用甲○○因他筆交易所出示第
    一衛材公司與豐生公司簽訂之契約，以剪貼方式製作含有偽
    造之豐生公司、「黃阿珍」印文之不實總經銷合約書備用，
    委託不知情之信方公司代表人胡日昌印製並包裝「活力一百
    」膠囊，再由丙○○親自取回偽藥「活力一百」，陳列飛立
    登公司上址，並透過電臺及刊登廣告方式，接受客戶以電話
    訂購，以每小盒5顆1950元之代價， 販售偽藥「活力一百」
    膠囊與周靖翔、吳宗賢等不特定人，因認被告乙○○、丙○○係犯藥事法第83條第1 項之販賣偽藥罪及刑法第339條第1
    項之詐欺取財罪、被告丙○○係犯刑法第216條、第210條之
    行使偽造私文書罪嫌、被告飛立登公司應依藥事法第87條處
    以同法第83條第1項之罰金刑等語（見本案起訴書、 臺灣臺
    北地方法院檢察署97年度偵字第12327 號移送併辦意旨書及
    97年度蒞字第3389號、第8999號論告書）。
二、按犯罪事實應依證據認定之，無證據不得認定犯罪事實，又
    不能證明被告犯罪者應諭知無罪之判決，刑事訴訟法第 154
    條第2項、第301 條第1項分別定有明文。再按刑事訴訟法所
    謂認定犯罪事實之證據，係指足以認定被告確有犯罪行為之
    積極證據而言，該項證據自須適合於被告犯罪事實之認定，
    始得採為斷罪資料。如未能發現相當證據，或證據不足以證
    明，自不能以推測或擬制之方法，以為裁判基礎。又認定犯
    罪事實所憑之證據，雖不以直接證據為限，間接證據亦包括
    在內，然而無論直接證據或間接證據，其為訴訟上之證明，
    須於通常一般人均不致有所懷疑，而得確信其為真實之程度
    者，始得據為有罪之認定，倘其證明尚未達到此一程度，而
    有合理之懷疑存在時，事實審法院復已就其心證上理由予以
    闡述，敘明其如何無從為有罪之確信，即應為無罪之判決（
    最高法院29年度上字第3105號、40年度臺上字第86號及76年
    度臺上字第4986號判例參照）。
三、公訴人認被告乙○○、丙○○均犯藥事法第83條第1 項之販
    賣偽藥罪、刑法第339條第1項之詐欺取財罪、被告丙○○涉
    犯刑法第216條、第210條之行使偽造私文書罪嫌、被告飛立
    登公司應依藥事法第87條之規定處以同法第83條第1 之罰金
    刑等罪嫌，係以證人宋永業、洪瑞斌、胡日昌、江麗秋、余
    宏麟、莊清堯於偵查中之證詞及臺北市政府衛生局聯合稽查
    單、紀錄表及行政處分書為其主要論據。然訊據被告乙○○
    、丙○○、飛立登公司均堅決否認有上開犯行，被告乙○○
    、丙○○、飛立登公司均辯稱：飛立登公司在向甲○○販入
    「活力一百」膠囊前，曾經丙○○與甲○○一同檢送華友公
    司檢驗，確實未含任何西藥成分，飛立登公司始購入「活力
    一百」膠囊，乙○○、丙○○對於「活力一百」膠囊含Tada
    lafil （Cialis）犀力士成分之事，均不知情，並無違反藥
    事法第83條第1項及詐欺取財罪之犯意等語 ；被告丙○○另
    辯稱：飛立登公司之實際負責人為乙○○，伊為名義負責人
    ，僅負責產品廣告及行銷業務，關於偽造豐生公司與飛立登
    公司簽訂之總經銷合約書之事，伊均不知情等語。經查：
  (一)本案被告乙○○、丙○○係受被告甲○○施用詐術誤認「活
    力一百」膠囊未含任何西藥成分，而向被告甲○○所經營之
    第一衛材公司購入「活力一百」膠囊再販售與不特定人等情
    ，詳如前述，而觀諸檢察官所提出之其他證據資料，並無法
    證明被告乙○○、丙○○於本案為警查獲前均明知「活力一
    百」膠囊屬含有Tadalafil（ Cialis）犀力士成分之偽藥而
    販售，亦無法證明被告乙○○、丙○○出售系爭「活力一百
    」膠囊與不特定人有何詐欺之犯意，是此部分自難認被告乙○○、丙○○所為係涉犯藥事法第83條第1 項販賣偽藥罪及
    刑法第339條第1項之詐欺取財罪，被告飛立登公司亦難以藥
    事法第87條之規定論處。
  (二)就行使偽造乙總經銷合約書之部分，被告丙○○係經由其實
    際經營飛立登公司之父親即被告乙○○指示而剪貼製作，且
    被告乙○○於偵查中亦明確說明係由其與被告甲○○聯繫而
    取得第一衛材公司與豐生公司簽訂之契約及被告丙○○在飛
    立登公司僅負責送貨之業務，已如前述，是被告丙○○係因
    受父親即被告乙○○指示及告知以致誤認已取得豐生公司授
    權而為剪貼製作乙總經銷合約書之行為，堪以認定，尚難認
    被告丙○○確有行使或偽造私文書之犯意。
  (三)綜上所述，檢察官所舉證據均無法證明被告乙○○、丙○○
    、飛立登公司有上開犯行，本院亦查無其他證據資料可資證
    明被告乙○○、丙○○、飛立登公司確有上開犯行，揆諸首
    揭規定及說明，上開部分既不能證明被告乙○○、丙○○、
    飛立登公司犯有上開罪嫌，即應為無罪判決之諭知，以免冤
    抑。
  (四)本院審理結果，認原審對被告乙○○、丙○○、飛立登公司
    為無罪之判決，已於原判決詳論其理由，其認事用法，均無
    違誤，應予維持。檢察官仍執陳詞提起上訴，請求將原判決
    此部分撤銷，更為適當之判決，委無可採。又檢察官上訴並
    未提出更積極之證據以供調查審理，本院無從形成有罪之心
    證，是上訴為無理由，應予駁回。
四、臺灣臺北地方法院檢察署檢察官以97年度偵字第12327 號將
    被告丙○○、乙○○對不特定人施用詐術而銷售「活利一百
    」之行為涉犯詐欺罪嫌部分移送辦案審理，因原起訴書犯罪
    事實業已提及被告丙○○、乙○○明知「活力一百」膠囊含
    Tadalafil（ Cialis）犀力士成分而販售與不特定人部分，
    關於上開部分自應認為原起訴範圍所及，是臺灣臺北地方法
    院檢察署97年度偵字第12327 號併案意旨書應僅係就起訴事
    實加以補充，依據前開所述，本院固認定被告丙○○、乙○○並未涉犯詐欺罪嫌，惟因上開併案意旨書僅係就起訴事實
    加以補充，即無須將此部分卷證資料退回檢察官另為適法之
    處理。
五、另臺灣臺北地方法院檢察署97年度蒞字第3389號、 第899號
    論告書敘及被告甲○○與被告乙○○共犯行使偽造私文書（
    即乙總經銷合約書）部分，因原追加起訴書之犯罪事實並未
    敘及被告甲○○關於行使偽造私文書之犯罪事實，自難認上
    開行使偽造私文書部分業經檢察官提起公訴，又上開行使偽
    造私文書之部分，核與本案前開認定被告甲○○犯罪部分亦
    無一罪之關係，自非本案起訴效力所及，本院無從併與審理
    ，併此敘明。
據上論斷，應依刑事訴訟法第369條第1項前段、368條、第364條
、第299條第1項前段，刑法第216條、第210條、第47條第1 項、
第41條第1項前段、第38條第1項第2款，刑法施行法第1條之1 ，
中華民國九十六年罪犯減刑條例第2條第1項第3款、第7條，判決
如主文。
本案經檢察官郭棋湧到庭執行職務。
中    華    民    國    99    年    2     月    9     日
                  刑事第二十庭審判長法  官  楊貴雄
                                    法  官  許必奇
                                    法  官  周明鴻
以上正本證明與原本無異。
如不服本判決，應於收受送達後10日內向本院提出上訴書狀，其
未敘述上訴之理由者並得於提起上訴後10日內向本院補提理由書
（均須按他造當事人之人數附繕本）「切勿逕送上級法院」。
                                    書記官  郭彥琪
中    華    民    國    99    年    2     月    9     日
附錄：本案論罪科刑法條全文
中華民國刑法第210條
（偽造變造私文書罪）
偽造、變造私文書，足以生損害於公眾或他人者，處5年以下有
期徒刑。
中華民國刑法第216條
（行使偽造變造或登載不實之文書罪）
行使第210條至第215條之文書者，依偽造、變造文書或登載不實
事項或使登載不實事項之規定處斷。


司法院資訊處製作；財團法人民間司法改革基金會備份。
